【裁判字號】    89,訴緝,52
【裁判日期】    890707
【裁判案由】    違反稅捐稽徵法等
【裁判全文】
臺灣高雄地方法院刑事判決                          八十九年度訴緝字第五二號
    公  訴  人  臺灣高雄地方法院檢察署檢察官
    被      告  乙○○
右列被告因違反稅捐稽徵法等案件，經檢察官提起公訴（八十八年度偵字第九九七號
），本院判決如左：
    主  文
乙○○商業登記法規定之商業負責人為納稅義務人，以不正當方法，逃漏稅捐，處有
期徒刑柒月，又商業負責人，以明知為不實之事項而填製會計憑證，處有期徒刑肆月
，應執行有期徒刑玖月。
    事  實
一、乙○○係址設高雄市○○區○○路一八六之一號正地企業行之負責人，為依商業
    登記法所規定從事業務之商業負責人，負有據實製作各類所得扣繳暨免扣繳憑單
    （下稱扣繳憑單）之義務，竟意圖為納稅義務人正地企業行逃漏稅捐，其明知甲
    ○○於八十五年度並未在正地企業行從事任何工作並支薪，竟利用甲○○之前因
    曾在正地企業行工作而留存之身分證影本，虛列甲○○該年度薪資所得十六萬五
    千元，並利用在該企業行內從事會計事務不知情不詳姓名之會計小姐於乙○○業
    務上應製作性質屬於會計憑証之扣繳憑單上，登載甲○○於八十五年度支薪十六
    萬五千元之不實事項，並於八十六年四月三十日要求正地企業行不知情不詳姓名
    之會計小姐持之向財政部高雄市國稅局提出申報，使之營運成本增加，營利所得
    減少，以此方法逃漏營利事業所得稅三萬八千九百十六元，並足以生損害於稅捐
    稽徵機關核稅之正確性。
二、案經高雄市國稅局函送臺灣高雄地方法院檢察署檢察官偵查起訴。
    理  由
一、右揭事實業據被告乙○○坦承不諱，核與證人即遭被告虛列八十五年度薪資所得
    之人甲○○於檢察官偵訊及本院庭訊時所證述之情節相符，被告之自白可認為真
    實，此外，復有扣繳憑單一紙在卷可稽；而正地企業行因被告虛列證人甲○○於
    八十五年度在正地企業行之薪資所得，而所逃漏之營利事業所得稅共計為三萬八
    千九百十六元，則有財政部高雄市國稅局八十七年十二月二十八日財高國稅法字
    第八七０五五九五六號函一份附卷可憑，被告犯罪事證明確，犯行實堪認定，依
    法應予論科。
二、按營利事業填報扣繳憑單，係附隨其業務而製作，為業務上所掌之文書（最高法
    院七十年九月二十一日第九次刑事庭會議決議參照）；又扣繳憑單係商業本身有
    權自行製存，用以證明支薪及代扣或免扣所得稅事項之經過而為造具記帳憑證所
    根據之憑證，核屬商業會計法所定之內部原始商業會計憑證（經濟部經八六商字
    第八六二一○八○五號函釋參照）。被告為正地企業行負責人，且為商業會計法
    所稱之商業負責人，負責填製正地企業行扣繳憑單之業務，亦屬從事業務之人，
    其以明知為不實之事項，填製具會計憑證性質之扣繳憑單，而為業務登載不實之
    行為，足以生損害於甲○○及稅捐稽徵之正確性，雖又與業務上登載不實文書及
    其行使罪之犯罪構成要件該當（最高法院七十年度第九次刑事庭會議決議參考）
    ，惟查，商業會計法第七十一條第一款既以明知為不實之事項，而填製會計憑證
    或記入帳冊為其犯罪之構成要件，則該罪原即含有業務上登載不實之本質，被告
    利用甲○○身分資料，而在其業務上製作之甲○○各類所得扣繳暨免扣繳憑單之
    會計原始憑證上為不實之登載，已符合商業會計法第七十七條第一款之規定要件
    ，即不應再論以刑法第二百十六條、第二百十五條之行使業務上登載不實之文書
    罪（最高法院八十五年度台上字第三一四五號、八十六年度台上字第三四六三號
    判決意旨參照）。被告為不實會計憑證，所犯為商業會計法第七十七條第一款之
    罪。公訴人漏未論及被告所涉犯商業會計法第七十一條第一款之罪，並稱要再論
    以刑法第二百十六條、第二百十五條之行使業務上登載不實之文書罪，依前所述
    ，即容有未洽，起訴法條應予變更。此外，稅捐稽徵法第四十七條規定本法關於
    納稅義務人，扣繳義務人及代徵人應處徒刑之規定，於該條第一款至第四款所列
    公司負責人等人適用之，亦即該條第一款至第四款所列之人應受處罰，係基於刑
    事政策之考慮，自同法第四十一條於其應處徒刑範圍內，轉嫁而來，其既非逃漏
    稅捐之納稅義務人，自不屬於公司負責人本身之犯罪行為，而屬「代罰」性質，
    既為「代罰」之性質，則被告所犯稅捐稽徵法第四十七條第一款、第四十一條之
    罪，與其所犯商業會計法之罪，自無方法結果之牽連關係可言，乃二罪併罰，無
    牽連犯之適用（最高法院八十七年台上字第一九七四判決參照）。檢察官起訴認
    二罪間有牽連關係，亦非允洽，併此明。被告所犯上開各罪均係利用不知情之
    正地企業行會計人員為之，利用不知情之他人為工具而實施犯罪行為，為間接正
    犯（最高法院七八年度台上字第四三一號判決參照）。審酌被告因貪圖小利即擅
    自以他人身分證資料虛報稅額，影響他人權益甚鉅，惟犯罪後已坦承犯行，態度
    良好，且所逃漏之稅額亦非鉅大等一切情狀，分別量處如主文所示之刑，併定應
    執行之刑，以為懲儆。
據上論斷，應依刑事訴訟法第二百九十九條第一項前段、第三百條，稅捐稽徵法第四
十七條第三款、第四十一條，商業會計法第七十一條第一款，刑法第十一條前段、第
五十一條第五款，判決如主文。
本案經檢察官葉淑文到庭執行職務。
中    華    民    國      八十九      年      七      月       七       日
                                  臺灣高雄地方法院刑事第六庭
                                      法  官 李怡諄
右正本證明與原本無異。
如不服本判決，應於判決送達後十日內，向本院提出上訴狀。
                                      書記官 龔  能
中    華    民    國      八十九      年      七      月       七       日
附錄：本案論罪科刑法條全文
稅捐稽徵法第四十一條
稅捐稽徵法第四十七條第三款
商業會計法第七十一條第一款


司法院資訊處製作；財團法人民間司法改革基金會備份。
